【裁判字號】    96,上更(一),197
【裁判日期】    970402
【裁判案由】    確認所有權(關係)存在
【裁判全文】
臺灣高等法院民事判決               96年度上更(一)字第197號
上  訴  人  合迪股份有限公司
法定代理人  乙○○
訴訟代理人  賴盛星律師
複代理人    劉淑琴律師
被上訴人    威盛礦業股份有限公司
法定代理人  甲○○
訴訟代理人  林國漳律師
上列當事人間請求確認所有權(關係)存在事件，上訴人對於中華
民國95年10月19日臺灣臺北地方法院94年度訴字第5921號第一審
判決，提起上訴，經最高法院發回更審， 本院於97年3月19日言
詞辯論終結，判決如下：
    主      文
原判決廢棄。
被上訴人在第一審之訴駁回。
第一、二審及發回前第三審訴訟費用由被上訴人負擔。
    事實及理由
一、本件被上訴人主張：原審判決附表所示之四部挖土機（下稱
    系爭挖土機），係伊公司於民國92年間向上訴人所購買之主
    要財產。詎伊公司之股東林漢嵐，未經其他股東之同意或授
    權，竟與上訴人通謀虛偽之買賣意思表示，將該挖土機所有
    移轉與上訴人，該買賣及所有權移轉行為，對伊公司不生效
    力，且屬無效。縱該買賣及所有權移轉行為，對伊公司仍生
    效力，且無無效之情，惟伊公司出賣系爭挖土機（主要財產
    ) ，既未踐行公司法第185條第1項第2款規定之程序，該挖
    土機所有權之移轉亦不生效力，而仍屬伊公司所有。乃上訴
    人除否認該挖土機為伊公司所有外，並聲稱已另以附條買賣
    契約之方式，將之出賣予訴外人錦嶢實業社即林漢鏘（下稱
    林漢鏘），而由現占有該挖土機之林漢鏘取得所有權。致伊
    對於系爭挖土機所有權人之法律地位處於不安之狀態，自有
    即受確認判決之法律上利益。爰以上訴人為被告，求予確認
    系爭挖土機為伊公司所有之判決。
二、上訴人則以：被上訴人前向伊購買系爭挖土機，尚積欠價款
    新台幣（下同）140萬8,239元未付，經伊與被上訴人之總經
    理林漢嵐商議處理債務事宜後，由被上訴人出售該挖土機與
    伊，以沖抵前開價金債務，無被上訴人所指通謀虛偽買賣之
    情事。而林漢嵐為被上訴人之總經理，其出面洽談處理債務
    事宜，亦屬有權代理。又縱認林漢嵐未經其他股東之同意或
    授權， 或未踐行公司法第185條第1項第2款規定，將系爭挖
    土機出賣予伊，被上訴人仍應負表見代理之授權人責任。此
    外，伊買回該挖土機後，已另以附條件買賣之方式，將之出
    賣予林漢鏘，林漢鏘又已繳清分期價款而取得該挖土機之所
    有權。被上訴人猶以伊為被告，請求確認系爭挖土機為其所
    有權，自屬無理等語，資為抗辯。
三、第一審為被上訴人勝訴之判決（即確認系爭挖土機為被上訴
    人所有）。上訴人不服，提起第二審上訴，遭本院前審駁回
    其上訴，上訴人提起第三審上訴，經最高法院廢棄發回更審
    ，聲明：(一)原判決廢棄。(二)被上訴人在第一審之訴駁回。至
    於被上訴人則聲明駁回上訴人之上訴。
四、經按，確認（法律關係）之訴，非原告有即受確認判決之法
    律上利益者，不得提起。所謂即受確認判決之法律上利益，
    係指法律關係之存否不明確，原告主觀上認其在法律上之地
    位有不安之狀態存在，且此種不安之狀態，能以確認判決將
    之除去者而言，若縱經法院判決確認，亦不能除去其不安之
    狀態者，即難認有受確認判決之法律上利益（參見最高法院
    52 年台上字第1240號判例）。
五、本件經查，被上訴人主張其公司之股東林漢嵐，未經其他股
    東之同意或授權， 亦未踐行公司法第185條第1項第2款之程
    序，與上訴人通謀虛偽為買賣之意思表示，將屬其公司主要
    財產之系爭挖土機，移轉與上訴人，該買賣及所有權移轉行
    為對被上訴人或不生效力，且屬無效。系爭挖土機之所有權
    仍為被上訴人所有等情，固為上訴人所否認。惟上訴人既又
    辯稱其嗣已另以附條件買賣之方式，將該挖土機出賣予訴外
    人林漢鏘，並將之交林漢鏘占有使用；林漢鏘已付清分期價
    款，系爭挖土機已屬林漢鏘所有等情（見本院上更(一)卷48頁
    背面），有被上訴人不爭執真正之附條件買賣契約書，及台
    灣花蓮地方法院執行調查筆錄可稽（同上卷37、35、36頁）
    。縱被上訴人仍否認林漢鏘已付清所有分期價款，並取得系
    爭挖土機之所有權，然上訴人既已自承林漢鏘已付清全數分
    期價款，其現已非該挖土機之所有權人。而被上訴人雖又表
    示查報林漢鏘之現所在，俾供查對，惟迄本院言詞辯論終止
    前，仍未為查報（本院上更(一)卷48頁背面）。且又未舉證證
    明林漢鏘對系爭挖土機，未為所有權人之主張（此部分為本
    件最高法院發回本院調查之意旨）。則雖被上訴人主觀上認
    其在法律上之所有權地位有不安之狀態存在，惟被上訴人僅
    以上訴人為被告，卻置可能仍主張系爭挖土機為其所有之林
    漢鏘於不顧，縱本院為被上訴人勝訴之判決，該判決對於林
    漢鏘既不生既判力，猶不能除去倘林漢鏘主張其為所有權人
    ，致被上訴人之所有權地位所處於不安之狀態。乃經本院曉
    諭被上訴人追加林漢鏘為訴訟當事人，被上訴人仍表示無此
    必要而未為追加（本院上更(一)卷10頁背面）。揆諸上開判例
    意旨，本件自難認被上訴人有即受確認判決之法律上利益。
    是以被上訴人以上訴人為被告，求予確認系爭挖土機為其所
    有，自屬不應准許。
六、綜上所述，本件被上訴人之請求，不應准許。原審判決確認
    系爭挖土機屬被上訴人所有，容有違誤。上訴論旨，指摘原
    判決不當，求予廢棄，為有理由。應由本院予以廢棄，並改
    判如主文第二項所示。此外，兩造其餘攻擊防禦方法，經核
    與本件勝負之判斷無關，爰不予逐一論酌，附此敘明。
七、據上論結，本件上訴為有理由，依民事訴訟法第450條、第7
    8條，判決如主文。
中    華    民    國    97    年    4    月     2     日
                    民事第十二庭
                        審判長法  官  陳駿璧
                              法  官  王麗莉
                              法  官  王仁貴
正本係照原本作成。
如不服本判決，應於收受送達後20日內向本院提出上訴書狀，其
未表明上訴理由者，應於提出上訴後20日內向本院補提理由書狀
（均須按他造當事人之人數附繕本）上訴時應提出委任律師或具
有律師資格之人之委任狀；委任有律師資格者，另應附具律師資
格證書及釋明委任人與受任人有民事訴訟法第466條之1第1項但
書或第2項（詳附註）所定關係之釋明文書影本。
中    華    民    國    97    年    4     月    3     日
                              書記官  章大富
附註：
民事訴訟法第466條之1（第1項、第2項）：
對於第二審判決上訴，上訴人應委任律師為訴訟代理人。但上訴
人或其他法定代理人具有律師資格者，不在此限。
上訴人之配偶、三親等內之血親、二親等內之姻親，或上訴人為
法人、中央或地方機關時，其所屬專任人員具有律師資格並經法
院認為適當者，亦得為第三審訴訟代理人。


司法院資訊處製作；財團法人民間司法改革基金會備份。
